【裁判字號】    96,易緝,71
【裁判日期】    970731
【裁判案由】    詐欺
【裁判全文】
臺灣高雄地方法院刑事判決              96年度易緝字第71號
公  訴  人  臺灣高雄地方法院檢察署檢察官
被      告  甲○○
上列被告因詐欺案件，經檢察官提起公訴（93年度偵緝字第2459
號），本院判決如下：
    主  文
甲○○連續犯詐欺取財罪，處有期徒刑壹年陸月，減為有期徒刑
玖月。
    事  實
一、甲○○意圖為自己不法之所有，基於詐欺取財之概括犯意，
    連續於：(一)89年2 月間，利用其經營羊肉進口生意，且與揚
    夢公司曾有相互調貨之往來，在位於高雄縣鳳山市○○路6
    號之「揚夢企業有限公司」（下稱揚夢公司），向揚夢公司
    之業務經理丙○○訛稱，因其銀行信用狀額度不足，無法自
    行向國外公司進口羊肉，因此欲向揚夢公司調貨，適揚夢公
    司甫向紐西蘭PPCS公司購買六個冷凍貨櫃綿羊肉（下稱羊肉
    貨櫃）進口，甲○○即表示欲向揚夢公司購賣上開羊肉貨櫃
    ，並開立面額均為240 萬元，發票日分別為89年3 月20日及
    89年3 月25日，支票號碼分別為MA0000000 、MA0000000 號
    之支票共2 張予揚夢公司，作為貨款之給付，致使揚夢公司
    業務經理丙○○不疑有他，誤信甲○○有給付貨款之意，而
    陷於錯誤，如數給付上開羊肉貨櫃，甲○○詐得上開羊肉貨
    櫃後，即將羊肉出售取得價金，並避不見面，嗣後復放任上
    開支票屆期提示退票，揚夢公司求償無著始知受騙。(二)89年
    3 月間，向戊○○訛稱其有2 個羊肉貨櫃待出售，邀戊○○
    購買，並以其亟需現金為由，要求戊○○先行匯款200 萬元
    至其帳戶內，匯款後即可隨時取貨轉賣得利，戊○○向其表
    示上開羊肉數量不小，若無法全數賣出恐有損失，甲○○又
    稱上開羊肉全數賣出約可獲利30萬元，並向其擔保可代為販
    賣，以此方式向戊○○施用詐術，並開立發票日為89年7 月
    1 日，面額233 萬元、支票號碼為MA0000000 號之支票1 紙
    作為履約之保證，致使戊○○不疑有他，誤信甲○○確有給
    付上開羊肉貨櫃之意，而陷於錯誤，依約於89年3 月15日，
    自高雄市農會匯款200 萬元至甲○○所有之彰化商業銀行南
    新莊分行帳號：00000000000000號帳戶內，甲○○詐得200
    萬元款項後，即避不見面，上開羊肉貨櫃亦不知去向，戊○○提貨無著，乃將支票提示，惟該支票早已列為拒絕往來戶
    而未獲兌現，至此戊○○始知受騙。
二、案經揚夢公司及戊○○訴由臺灣高雄地方法院檢察署檢察官
    偵查起訴。
    理  由
一、證據能力部分：本判決後述所引用之證據資料，其中傳聞證
    據部分，縱無刑事訴訟法第159 條之1 至第159 條之4 或其
    他規定之傳聞證據例外情形，亦因檢察官及被告甲○○或同
    意可作為證據使用，或未聲明異議，依刑事訴訟法第159 條
    之5 第1 項、第2 項之規定，本院審酌該證據作成之情況，
    認為適當，應得為證據。
二、訊據被告矢口否認有何詐欺取財之犯行，辯稱：伊與揚夢公
    司已經生意往來許久了，伊跟揚夢公司都從事進口羊肉生意
    ，彼此間也會互相調貨。89年2 月間，因為伊客戶有需要，
    而伊的信用狀額度不夠，無法自己進口羊肉，因此伊向揚夢
    公司調貨，向揚夢公司購買6 個羊肉貨櫃，該羊肉貨櫃係由
    揚夢公司向紐西蘭PPCS公司購買進口，伊開立支票號碼分別
    為MA0000000 、MA0000000 號，金額均為240 萬元之支票共
    2 張予揚夢公司，伊有將羊肉賣掉，得款約800 萬元；另外
    ，伊於89年3 月間，向戊○○借款200 萬元，利息是33萬元
    ，伊開立支票號碼為MA0000000 號、金額為233 萬元之支票
    給戊○○。後來，伊將上開800 萬元及200 萬元，均悉數借
    給丁○○，伊總共借給丁○○2,000 多萬元，但在89年3 月
    底時，被丁○○倒帳，所以伊才會陷於無資力，致開立之上
    開支票均跳票，伊並不是蓄意詐欺云云（本院卷第35至38頁
    ）。惟查：
  (一)事實欄一、(一)部分：
  1.揚夢公司向紐西蘭PPCS公司進口6 個羊肉貨櫃，並開立中國
    國際商業銀行信用狀予紐西蘭PPCS公司，貨款共計10,065.0
    8 美元，以當時匯率1 美元兌換30.9新臺幣計算，約新臺幣
    3,110,242 元，中國商銀於89年1 月25日代墊國外貨款後，
    揚夢公司於89年2 月18日償還信用狀款項，被告以調貨為由
    ，於89年2 月間，向揚夢公司購得上開羊肉貨櫃，並開立面
    額均為240 萬元，發票日分別為89年3 月20日及89年3 月25
    日，支票號碼分別為MA0000000 、MA0000000 號之支票共2
    張予揚夢公司，嗣被告將所取得之貨櫃賣出得利，而上開發
    票嗣經揚夢公司提示，因存款不足而退票，被告迄今仍未還
    款等情，除據被告坦承在卷外（本院卷第35至37頁），復有
    被告開立予揚夢公司之支票及退票理由單各2 紙（臺灣高雄
    地方法院檢察署91年度偵字第28160 號卷《下稱偵卷》第15
    、16頁）、中國國際商業銀行信用狀開狀申請書2 紙（偵卷
    第6 、7 頁）、兆豐國際商業銀行鳳山分行97年5 月26日（
    97）兆銀鳳字第011 號函附之信用狀通知書、國外到單及付
    款資料（本院卷第225 至231 頁）、還款清單2 紙（本院卷
    第185 、186 頁）在卷可稽，應堪認定。
  2.證人即揚夢公司業務經理丙○○雖於本院審理時具結證稱：
    本件是被告向紐西蘭PPCS公司購買羊肉，並非揚夢公司向紐
    西蘭PPCS公司購買羊肉，再轉賣予被告。揚夢公司與被告間
    業務往來約有1 年多，89年2 月，被告稱伊的信用狀額度不
    夠，揚夢公司才以其名義幫被告代開信用狀，幫被告代墊貨
    款，等到被告將貨物賣出後，再償還其代墊之款項等語（本
    院卷第138 至140 頁），惟查：證人丙○○又稱：揚夢公司
    幫被告代開信用狀，代墊國外公司貨款，因此，被告為給揚
    夢公司擔保，開立同等金額之支票予揚夢公司，揚夢公司代
    墊之貨款係4,812,251 元，然因被告已先行給付現金12,251
    元，因此，被告僅開立總額480 萬元之支票予揚夢公司等語
    （本院卷第140 頁），惟揚夢公司代墊國外貨款約3,110,24
    2 元，而依證人丙○○所述，因揚夢公司與被告交易很密切
    ，所以揚夢公司幫被告代墊信用狀款項，未向被告收取利息
    等語（本院卷第143 頁），依此，被告所應償還之款項應為
    揚夢公司所代墊之貨款即3,110,242 元，然被告卻開立總額
    480 萬元之支票予揚夢公司，已有不符；再者，依揚夢公司
    代墊費用明細表，揚夢公司代墊費用除信用狀款項外，尚包
    括報關費、銀行開狀手續費、拖車費用、營業稅及水險保險
    費等款項，總計4,812,251 元，此有上開明細表附卷可稽（
    偵卷第8 頁），此亦與證人前揭所證不符，且若是被告向紐
    西蘭PPCS公司購買羊肉，揚夢公司只是代墊信用狀款項，則
    揚夢公司向被告請求的款項，應該只有信用狀款項而已，為
    何會有拖車費用、營業稅等款項，令人置疑；況且，依證人
    丙○○所述，上開明細表係於91年間要對被告提出告訴時始
    製作（本院卷第144 頁），又上開種種費用，諸如拖車費用
    、營業稅等均係羊肉貨櫃進口之後始產生之費用明細，揚夢
    公司於代開信用狀時，如何先行得知，而使被告開立支票，
    足認上開明細，係為符合被告開立支票之總額而列，實際上
    ，即為揚夢公司向紐西蘭PPCS公司購買上開羊肉進口後，被
    告再以480 萬元向揚夢公司購買。證人丙○○所證稱揚夢公
    司係代被告開立信用狀，實際係由被告向紐西蘭PPCS公司購
    買羊肉等情，尚難採信。至被告雖稱伊向揚夢公司購買上開
    6 個羊肉貨櫃，貨款係700 多萬元，伊已經支付300 多萬元
    ，尾款則開立總額480 萬之支票等語（本院卷第36、37頁）
    ，惟上開羊肉貨櫃係揚夢公司以3,110,242 元向紐西蘭PPCS
    公司購得，被告同為從事進口羊肉生意，竟以雙倍價格向揚
    夢公司購得，殊難想像，難謂可採。
  3.被告雖以前詞置辯，惟查：證人丁○○於本院審理時具結證
    稱：伊沒有向被告借款2,000 多萬元，伊曾向被告取款200
    多萬元，該款項是被告買基金的款項，不是借款。伊只有向
    被告借過20幾萬元，不是2,000 多萬元，被告稱伊向其借款
    2,000 多萬元，此借款數目不小，被告應該提出借據、匯款
    單或支票證明等語（本院卷第150 、151 頁），核與被告前
    揭辯稱不相符合，復查被告從未提出相關憑證以資佐證，其
    前揭所辯，自不可採。次查：被告供稱：伊將上開羊肉貨櫃
    以800 多萬元賣出，且伊於89年3 月15日自戊○○處取得20
    0 萬元之現金等語（本院卷第35至37頁），而被告亦明知開
    立予揚夢公司之支票發票日期即將屆至，然卻任由上開支票
    退票，而將上開800 多萬元、200 萬元挪作他用，又被告自
    89年3 月30日起，其所開立之支票即開始因存款不足而遭退
    票，至同年4 月20日更被銀行列為拒絕往來戶等情，有彰化
    銀行南新莊分行96年7 月13日彰南莊字第0961366 號函附之
    被告支票存款退票記錄1 紙在卷可稽（本院卷第46、47頁）
    ，綜上顯見被告自始即無給付貨款予揚夢公司之意，堪可認
    定。被告自始即無給付貨款之意願，卻以調貨為由，向揚夢
    公司購買6 個羊肉貨櫃，並開立面額共480 萬元之支票2 紙
    作為貨款支付之擔保，致揚夢公司業務經理丙○○不疑有他
    ，誤信被告有給付貨款之意願，而給付6 個羊肉貨櫃予被告
    ，被告取得上開羊肉貨櫃後即轉賣求現，並任由所開立予揚
    夢公司之支票退票，其顯有不法所有之意圖甚明。綜上所述
    ，被告基於不法所有之意圖，自始即無給付貨款之意願，卻
    以調貨為由，向揚夢公司購買6 個羊肉貨櫃，並開立面額共
    480 萬元之支票2 紙作為貨款支付之擔保，致揚夢公司業務
    經理丙○○不疑有他，誤信為真，而給付6 個羊肉貨櫃予被
    告，應可認定。
  (二)事實欄一、(二)部分：
  1.被告以出售2 個羊肉貨櫃為由，於89年3 月15日向戊○○取
    得貨款200 萬元，並開立支票號碼為MA0000000 號、面額為
    233 萬元之支票予戊○○作為擔保，戊○○於同年月17、18
    日，向被告領取羊肉貨櫃時，被告即告以貨櫃業已賣出，戊○○遂要求被告返還貨款，然被告卻自斯時起避不見面，上
    開支票嗣後經戊○○提示，因業經銀行列為拒絕往來戶而退
    票，被告迄今仍未還款等情，業據證人戊○○於本院審理時
    具結證稱：伊從事羊肉買賣生意，將羊肉賣給羊肉店，也在
    市場賣羊肉。89年3 月間，被告要伊出資200 萬元購買2 個
    羊肉貨櫃，被告稱2 個貨櫃已經在冰庫了，伊隨時都可以提
    貨。被告又稱羊肉貨櫃若賣掉，利潤會很高，他因急用錢，
    所以要伊先把200 萬匯給他，他會開立1 紙面額233 萬元之
    支票作擔保，等伊領到貨之後，再把支票還給他。伊向被告
    表示兩個貨櫃的羊肉，數量很大，伊不知道要怎麼賣完。被
    告又稱如果伊不知道要怎麼賣，他就自己將貨賣掉，33萬元
    算是給伊的紅利。因此，伊就答應購買，並且於89年3 月15
    日匯款200 萬元給被告，被告也有開立1 紙面額233 萬元之
    支票給伊作擔保。但是過2 、3 天，伊要向被告領取羊肉貨
    櫃時，被告稱貨物已經不在冰庫了，他已經將貨物賣掉，伊
    要被告還款，但之後被告就避不見面，支票也退票，迄今被
    告仍未還款等語（本院卷第146 至150 頁），核與其於偵訊
    時具結情節相符（臺灣高雄地方法院檢察署91年度偵緝字第
    1768號卷《下稱偵緝卷》第38頁），復有戊○○匯款予被告
    之匯款單1 紙（偵卷第17頁）、被告開立予戊○○之票號：
    MA0000000 號支票及退票理由單各1 紙（偵卷第18頁）附卷
    可稽，應堪認定。
  2.至被告雖辯稱伊係向戊○○借款200 萬元，並非賣羊肉貨櫃
    予戊○○等語（本院卷第37頁），惟被告於偵訊時供稱；伊
    是賣戊○○200 萬元之羊肉，貨是夏天訂的，伊跟戊○○說
    必要時會幫他賣羊肉，約有30萬的利潤，伊開233 萬的票給
    他作擔保等語（偵緝卷第58至60頁）；於本院審理時供稱：
    伊不是故意將戊○○之羊肉貨櫃賣掉，是因為伊週轉不靈出
    事後，羊肉貨櫃就被別人拖走了等語（本院卷第246 頁），
    核與證人戊○○前揭所證伊向被告購買羊肉貨櫃等語相符，
    堪可採信。從而，被告於本院審理時改稱伊係向戊○○借款
    200 萬元等語，難謂可採。
  3.被告雖以前詞置辯，惟如前所述，核與證人丁○○於本院審
    理時具結內容不符，其所辯尚難採信。次查：被告自89年3
    月30日起，其所開立之支票即開始因存款不足而遭退票，至
    同年4 月20日更被銀行列為拒絕往來戶等情，有彰化銀行南
    新莊分行96年7 月13日彰南莊字第0961366 號函附之被告支
    票存款退票記錄1 紙在卷可稽（本院卷第46、47頁），且如
    前所述，被告對揚夢公司尚有480 萬元之貨款未付，復與證
    人戊○○前揭所證被告稱他急需用錢，要伊出資200 萬元購
    買2 個羊肉貨櫃等語相符一致，再者，被告亦自承其積欠他
    人債務約2 千餘萬元等語（本院卷第244 頁），顯見被告於
    89年3 月間，業已陷於無資力，應可認定。復以，依證人戊○○所證，其未曾見過被告所稱之2 個羊肉貨櫃，被告說他
    有2 個羊肉貨櫃，但是究竟被告有無2 個羊肉貨櫃，伊至今
    仍不知道（本院卷第14 9頁），若被告確有羊肉貨櫃，且業
    已販出，依被告前稱該羊肉貨櫃賣出約有30萬元之利潤，衡
    情被告償還戊○○貨款200 萬元尚非難事，然被告卻自斯時
    起即避不見面，足認被告當時是否確有2 個羊肉貨櫃，實非
    無疑。況且，被告既開立支票作為擔保，而先向戊○○取得
    貨款，衡情於其取得貨款後，即應交付戊○○貨物，而將上
    開面額233 萬元之支票取回，然被告卻於2 、3 日如此短暫
    之時間內，即向戊○○陳稱業已將羊肉貨櫃賣出，依此，顯
    見被告當時縱然確有2 個羊肉貨櫃，然其自始即無給付羊肉
    貨櫃予戊○○之意，堪可認定。綜上，被告自始即無給付羊
    肉貨櫃予戊○○之意，卻向戊○○訛稱，伊有2 個羊肉貨櫃
    已經在冰庫內，可以隨時領取轉賣獲得高額利潤，復明知其
    當時業已資金不足，並預見所開立之支票日後恐難兌現，猶
    開立1 紙面額233 萬元之支票取信戊○○，要求戊○○先行
    給付貨款，致戊○○不疑有他，誤信為真，而先行給付200
    萬元貨款予被告，被告取得貨款後即避不見面，並任由所開
    立予戊○○之支票退票，顯見被告乃係因陷於無資力，復有
    求得現金之需要，始向戊○○如此訛稱，其自始即有不法所
    有之意圖，甚為明確。綜上所述，被告基於不法所有之意圖
    ，自始即無給付貨物予戊○○之意，而向戊○○訛稱出售2
    個羊肉貨櫃，復提供1 紙面額233 萬元之支票以取信戊○○
    ，致戊○○不疑有他，誤信為真，而先行給付200 萬元貨款
    予被告，應可認定。
  (三)綜上所述，被告前揭所辯，尚與事實不符，顯係卸責之詞。
    本件事證明確，被告連續詐欺取財之犯行，應堪認定。
三、新舊法比較：被告行為後，刑法業於94年2 月2 日修正公布
    部分條文，並於95年7 月1 日施行。依修正後刑法第2 條第
    1 項規定：「行為後法律有變更者，適用行為時之法律。但
    行為後之法律有利於行為人者，適用最有利於行為人之法律
    。」，又比較新舊法時，應就罪刑有關之共犯、牽連犯、連
    續犯、有無累犯加重、自首減輕暨其他法定加減原因與加減
    例等一切情形，綜其全部罪刑之結果而為比較，最高法院95
    年度第8 次刑庭會議決議可資參照。經查：
  (一)刑法第339 條第1 項詐欺取財罪中罰金刑部分，其最低刑度
    依修正前刑法第33條第5 款規定，為1 元以上，經折算為新
    臺幣後，為新臺幣3 元以上，而修正後刑法第33條第5 款規
    定罰金為新臺幣1000元以上，較舊法為高，應以舊法有利於
    被告。
  (二)關於連續犯之規定，修正後刑法第56條刪除有關連續犯之規
    定，被告前揭2 次違犯構成要件行為，依新法應分別論以數
    罪而併罰之，故以行為時即修正前刑法第56條之規定較有利
    於被告，依新法第2 條第1 項前段之規定，適用修正前刑法
    第56條之規定。
  (三)經綜合比較結果，新法對被告並非有利，依刑法第2 條第1
    項前段之規定，適用行為時法即修正前之刑法處斷之。
四、核被告所為，係犯刑法第339 條第1 項之詐欺取財罪。被告
    先後2 次詐欺取財犯行，時間緊接，方法相同，顯係基於概
    括犯意而為，為連續犯，爰依修正前刑法第56條規定，以一
    罪論，並加重其刑。爰審酌被告身值壯年，竟不思正當獲取
    財物，開立480 萬元支票作為支付貨款以取信揚夢公司，向
    揚夢公司詐得羊肉貨品，將羊肉轉賣後取得價金800 多萬元
    ；又向戊○○訛稱有羊肉欲售，而以支票作為取信，向戊○○詐得貨款200 萬元，其後任由上開支票跳票並一走了之，
    其所為嚴重影響社會正常交易安全，戕害人際信任關係，且
    被告犯後飾詞否認，犯後態度欠佳，且迄今尚未償還告訴人
    分文，此業據其供述在卷（本院卷第244 頁），告訴人之損
    害未有彌補，並斟酌被告詐騙之價額，犯罪手段、目的等一
    切情狀，量處如主文所示之刑，以示儆懲。末按中華民國96
    年罪犯減刑條例第5 條規定，本條例施行前，經通緝而未於
    中華民國96年12月31日以前自動歸案接受偵查、審判或執行
    者，不得依本條例減刑，係指減刑條例施行前經通緝，而於
    施行後尚在通緝之被告或受刑人，如未於96年12月31日以前
    自動歸案者，即不得減刑而言（最高法院97年度臺非字第11
    7 號判決意旨可資參照）。經查：被告係於中華民國96年罪
    犯減刑條例96年7 月16日施行前，已經本院以94年7 月29日
    94年雄院貴刑來緝字第826 號通緝書通緝，並於96年5 月9
    日即減刑條例施行前緝獲歸案，有高雄市政府警察局三民第
    二分局分局通緝案件移送書附卷可稽，揆諸上開說明，自無
    減刑條例第5 條所定不得減刑之適用。從而，被告本件犯罪
    時間係在96年4 月24日以前，所犯之罪核符中華民國96年罪
    犯減刑條例第2 條第1 項之規定，復無同條例第3 條規定之
    除外情事存在，合於減刑條件，爰併依同條例第2 條第1 項
    第3 款之規定，減其宣告刑2 分之1 。
據上論斷，應依刑事訴訟法第299 條第1 項前段，刑法第2 條第
1 項前段、修正前刑法第56條、刑法第339 條第1 項，刑法施行
法第1 條之1 ，中華民國96年罪犯減刑條例第2 條第1 項第3 款
、第7 條，判決如主文。
本案經檢察官乙○○到庭執行職務。
中    華    民    國    97    年    7     月    31    日
                  刑事第十庭   審判長  法  官  何秀燕
                                       法  官  林揚奇
                                       法  官  顏銀秋
上正本證明與原本無誤。
如不服本判決，應於判決送達後10日內，向本院提出上訴狀，並
應敘述具體理由，如未敘述上訴理由者，應於上訴期間屆滿後20
日內補提理由書狀於本院（切勿逕送上級法院）。
中    華    民    國    97    年    7     月    31    日
                                       書記官  董明惠
附錄論罪科刑法條：
刑法第339條第1項
意圖為自己或第三人不法之所有，以詐術使人將本人或第三人之
物交付者，處5 年以下有期徒刑、拘役或科或併科1 千元以下罰
金。


司法院資訊處製作；財團法人民間司法改革基金會備份。
